臺灣澎湖地方法院刑事判決
111年度易字第10號
公  訴  人  臺灣澎湖地方檢察署檢察官
被      告  王金忠



上列被告因詐欺案件，經檢察官提起公訴（111年度偵續字第6號
），本院判決如下：
    主  文
王金忠犯詐欺取財罪，處有期徒刑捌月。未扣案之犯罪所得新臺
幣伍拾參萬元沒收，於全部或一部不能沒收或不宜執行沒收時，
追徵其價額。
    事  實
一、王金忠以經營鐵工廠為業，於民國110年1月14日因工作意外
    腿部骨折而影響工作能力。於110年5月初某日，其明知當時
    之腳傷尚未完全復原而無法親自進行施作鐵皮屋工程，且當
    時之經濟狀況不佳，並無履約之真意，竟意圖為自己不法之
    所有，基於詐欺取財之犯意，利用翁平勝有意在澎湖縣○○市
    ○○里00○00號冷凍庫增建鐵皮屋之機會，與翁○○達成搭建鐵
    皮屋之承攬契約，並口頭約定工程款包括材料費共新臺幣（
    下同）90萬元，材料運費另計。王金忠並向翁○○先佯稱：需
    先預付部分價金60萬元以購買材料等語，致翁○○陷於錯誤而
    於同年6月間交付面額分別為20萬元、30萬元之支票共2張（
    票號：AA-0000000、AA-0000000）予王金忠；再接續於同年
    6月間再佯稱材料已買妥，置放在嘉義縣布袋港，但需支付
    運費5萬元，材料才能運到澎湖等語，致翁○○陷於錯誤，而
    於同年6月間另以現金支付3萬元給王金忠。詎王金忠於兌現
    前揭支票、收受運費後，遲未開工施作，並將取得之款項用
    於自身之醫療，後續即避不見面，翁○○始知受騙。
二、案經翁○○訴臺灣澎湖地方檢察署檢察官偵查起訴。
    理  由
一、本判決所依憑判斷之具傳聞證據性質之供述證據，因檢察官
    及被告於本案言詞辯論終結前，均同意有證據能力（見本院
    卷第37頁），本院審酌前開證據之作成或取得之狀況，並無
    非法或不當取證之情事，且亦無顯不可信之情況，依刑事訴
    訟法第159條之5規定，均具有證據能力。其餘所引用卷內非
    供述證據性質之證據資料，均依法定程序取得，經合法調查
    程序，與待證事實間復具相當關聯性，無不得為證據情形，
    依刑事訴訟法第158條之4反面解釋，均有證據能力。
二、訊據被告固坦承其於前揭時間、地，有向告訴人翁○○表示須
    購買興建鐵皮屋之材料及須支付運費，並收受告訴人交付之
    上揭支票2紙並兌現及收受現金3萬元（合計53萬元）之事實
    ，惟矢口否認有何詐欺取財之犯行，辯稱：我沒有詐欺取財
    的故意，我收到告訴人交付之款項後，我只是把錢挪用，我
    有訂購材料，因為告訴人一直拖延給我5萬元的運費，後來
    我的腳又受傷，所以我就把材料賣掉，換來的錢去看我的腳
    。等我腳好了開始工作就可以分期還給告訴人云云。經查：
  ㈠被告於上開時、地，有向告訴人表示其可施作告訴人上址之
    鐵皮屋，告訴人因而交付上揭支票2紙及現金3萬元（合計53
    萬元）予被告，該2紙支票並經被告提示後兌現，然被告並
    未完成該鐵皮屋工程，而係由告訴人另尋他人完工，且該53
    萬元亦未返還給告訴人之事實，業據被告於本院準備程序及
    審理中供承在卷(見本院卷第34、84至86頁)，且經證人即告
    訴人於偵查及本院審理時證述明確(偵續卷第37至39頁；本
    院卷第78至81頁)，並有澎湖縣第一信用合作社支票存根2紙
    、保證責任澎湖縣第一信用合作社110年12月6日澎一信字第
    684 號函附顧客基本資料查詢單1 紙及支票票據2紙及現場
    照片及空照圖在卷供參（見他卷第7、31至37、61頁），是
    此部分事實，首堪認定。
　㈡按刑法上詐欺罪之成立，須以行為人自始基於不法所有意圖
    ，以詐術使人陷於錯誤而交付財物或得財產上之不法利益，
    始能構成。一般而言，詐欺行為往往具有民事契約之客觀形
    式，主觀上不法所有之意圖則深藏於行為人內心之中，不易
    探知，故刑事詐欺犯罪與民事債務不履行之界線常常模糊難
    以釐清，犯罪人亦蓉易以此托詞卸責。即便如此，從吾人一
    般生活經驗研判，尚非不能將此隱藏於「民事債務不履行背
    後」的詐欺行為，依其手法區分為二：其一為「締約詐欺」
    型態，即被告於訂約之際，使用詐騙手段，讓相對人對締約
    之基礎事實發生錯誤之認知，而締結了一個在客觀對價上顯
    失均衡之契約；另一形態則為「履約詐欺」，乃行為人於訂
    立契約之際，即欠缺對待給付之能力或資格，或自始即抱持
    無履約之真意，而將對方之給付據為己有。此種詐欺行為的
    主要內涵實為告知義務之違反（蓋從誠信契約之角度而言，
    當事人履約或為對待給付之誠意及能力均為他方當事人締約
    與否或為相對給付時首應考量之因素），換言之，詐欺成立
    與否的判斷，應偏重行為人取得他方給付後之作為，以其事
    後之作為反向判斷行為人取得財物或利益之始，是否即欠缺
    履約能力或抱持將來不履約之故意。
　㈢被告於偵查中雖供稱：我有訂購材料但還沒有購買，告訴人
    給我的錢我拿去看醫生了。時間我忘了，我只有打電話向臺
    灣廠商訂購，哪一家廠商我已經忘了，只有電話連絡，沒有
    任何單據可證明等語(見偵續卷第35頁)，惟於準備程序中又
    稱：與告訴人要運費時那些鋼材已經準備好了，鋼材已經在
    那邊了，因為我跟被害人要5萬元的運費要很久，要到最後
    廠商又把那些東西運回去......那時我原本都把那些錢付廠
    商買東西，結果因為沒有付運費，要退給廠商，到最後我就
    把材料賣掉，去看我的腳。（問：你剛剛不是說退回給廠商
    ？)廠商不收，所以我賣給別人等語（見本院卷第35頁），
    於審判中又改稱：我有訂購材料，還沒付錢，東西也沒拿到
    。東西在工廠，還沒有拉出來，不是在碼頭。也就是說沒有
    材料送到布袋碼頭等語（見本院卷第84頁），足見被告就材
    料是否已運到碼頭或材料後續如何處理等情，前後所述均有
    不一，已顯其辯詞不可採信。且被告既為多年從事鐵工廠業
    務之人，理應知曉配合之材料供應廠商為誰，且本案之工程
    規模及金額並非甚小，被告應無法諉為不知。此外，被告亦
    未提出相關購買憑證或文件，甚至被告自陳：將告訴人交付
    之金錢用於醫療等語明確，已難認被告有訂購材料之事實。
    是被告此部分所辯，顯然悖於常情殊甚，益徵被告所述其有
    訂購材料乙節僅係託詞，其收受告訴人之53萬元後，應毫無
    履約之具體作為。
　㈣再觀之被告之三軍總醫院澎湖分院附設民眾診療服服務處（
    下稱三總分院）出院病歷摘要單及健保就醫紀錄（見偵卷第
    45、65至91頁），被告確實於110年1月14日因不慎從鷹架摔
    落造成足部骨折並於三總分院住院手術治療，於同年月20日
    出院，且自110年1月28日起至110年4月15日間均有在三總分
    院回診。惟被告於本院審理中自述：（問：為何需要做2次
    手術？）是3次，第1次是三總分院，刀沒開好，去臺灣重新
    再接，111年8月去秀傳醫院再開1次把鋼片拿起來重新打釘
    。（問：你是如何知道要去臺灣重新開刀？）因為腳半年都
    沒有好。（問：你是何時決定要再動第二次手術？）我原本
    不知道，只是去臺灣看都沒有好，人家就介紹去比較厲害的
    醫院，去了朱家宏醫生開的診所「行健骨科」那裡看到X 光
    片顯示腳沒有接進去，所以才去他在秀傳醫院看的門診開刀
    等語（見本院卷第36頁）明確，參以秀傳醫療社團法人秀傳
    紀念醫院（下稱秀傳醫院）之手術同意書明載：「疾病名稱
    ：左跟骨骨折術後癒合不正。建議手術名稱：截骨復位固定
    手術」等語（見偵卷第125頁）以及被告於110年8月6日至11
    0年8月10日間於秀傳醫院住院手術治療等情，此有被告之出
    院病歷摘要等件在卷可參（見本院卷第109頁），足認被告
    於110年1月間在三總分院因腳傷開刀治療後，歷經半年左右
    均未康復，並於110年7月後在臺中、彰化等地區之骨科診所
    或醫院就醫治療。由此可見，此段期間被告自無法順利行動
    或工作，則被告與告訴人成立鐵皮屋承攬契約之時點即110
    年5月初，被告之腳傷仍未康復。再觀之被告復自述：先前
    蓋鐵皮屋之經驗是會與跟工人一起去現場做等語（見本院卷
    第86頁）明確，可知被告過往之履約方式係會親自與工人一
    同施工，惟其與告訴人接洽時，腳傷尚未康復，自不可能親
    自施作來履行承攬契約，應認被告欠缺履約之真意及能力甚
    明。　
　㈤此外，若被告確實因腳傷而無法親自履約，理應能尋覓其他
    替代廠商或委請其他工人施作，其竟捨此不為而將收受之金
    錢移作他用，且僅空泛稱之後錢再分期還給告訴人，益見其
    自始即抱持將來不履約之意思。況被告自陳：本案告訴人請
    你施作時，我的經濟情況已經不好，所以才跟他先要50萬元
    的支票等語（見本院卷第85頁）明確，可見當時被告與告訴
    人議約時，被告之經濟能力已處與不佳之狀態，若加上腳傷
    未復原而無法工作賺錢以及亟需負擔醫藥費等情況，自有可
    能萌生騙取他人金錢之動機。
　㈥至被告於本院審理時雖一再表示其願意分期還錢給告訴人，
    惟本件自告訴人提告，迄至本院言詞辯論終結時止，被告僅
    空泛承諾之後腳傷好了會再分期還等語(見本院卷第87頁)，
    且被告自始並無履約之真意，其使告訴人陷於錯誤而交付費
    用後，其詐欺取財之犯行即已既遂，其事後有無還款，僅係
    犯後態度之衡量，尚不影響詐欺犯行之成立。
　㈦綜上所述，本件事證已臻明確，被告所辯無非臨訟飾卸之詞
    ，委無可採，其上開犯行洵堪認定，應予依法論科。
三、論罪科刑：
  ㈠核被告所為，係犯刑法第339條第1項之詐欺取財罪。被告先
    後2次向告訴人詐取財物，主觀上係基於單一犯意，客觀上
    時間密接，且侵害同一被害人之財產法益，各行為間之獨立
    性極為薄弱，依一般社會健全觀念，在時間差距上，難以強
    行分開，應視為數個舉動之接續施行，為接續犯。
　㈡爰以行為人之責任為基礎，審酌被告竟不思循正當途徑獲取
    財物，為圖一己私利，竟以上開訛詐方式獲取不法之財物，
    所為實非足取，應予非難，復審酌被告犯後飾詞否認犯行之
    犯後態度，迄今尚未賠償告訴人任何損害，兼衡被告被告犯
    罪動機、手段、告訴人所生之損害高達53萬元，及其於本院
    審理中自述：高中畢業，前從事鐵工程，現在受傷沒辦法做
    了，之前每月收入約5 、6 萬元，已婚，子女3 人，2 個成
    年了，1 個18歲，小孩自己有在工作之智識程度、身心情況
    及家庭經濟生活狀況(見本院卷第86頁)等一切情狀，量處如
    主文所示之刑。
四、按犯罪所得，屬於犯罪行為人者，沒收之；前2項之沒收，
    於全部或一部不能沒收或不宜執行沒收時，追徵其價額，刑
    法第38條之1第1項本文、第3項分別定有明文。本案被告詐
    得告訴人所有之款項53萬元，為被告之犯罪所得，並未扣案
    ，應依前揭規定宣告沒收，於全部或一部不能沒收或不宜執
    行沒收時，追徵其價額。
據上論斷，應依刑事訴訟法第299條第1項本文，判決如主文。　
本案經檢察官吳巡龍提起公訴暨到庭執行職務。
中　　華　　民　　國　　111 　年　　11　　月　　30　　日
                  刑事庭    審判長法　官　李宛玲
　　　　　　　　　　              法  官  陳順輝
　　　　　　　　　                法  官  陳立祥
以上正本證明與原本無異。
如不服本判決應於收受本判決後20日內向本院提出上訴書狀，並
應敘述具體理由。其未敘述上訴理由者，應於上訴期間屆滿後20
日內向本院補提理由書狀（均須按他造當事人之人數附繕本）「
切勿逕送上級法院」。 
中　　華　　民　　國　　111 　年　　11　　月　　30　　日
　　　　　　　　　　　　　　　    書記官  林映君 
附錄本案論罪科刑法條：
中華民國刑法第339條
意圖為自己或第三人不法之所有，以詐術使人將本人或第三人之
物交付者，處5年以下有期徒刑、拘役或科或併科50萬元以下罰
金。
以前項方法得財產上不法之利益或使第三人得之者，亦同。
前二項之未遂犯罰之。